【裁判字號】    98,訴,1426
【裁判日期】    981231
【裁判案由】    遷讓房屋等
【裁判全文】
臺灣臺北地方法院民事判決              98年度訴字第1426號
原      告  戊○○
            丁○○
            丙○○
            己○○
共      同
訴訟代理人  簡宏明律師
共      同
複  代理人  林明輝律師
被      告  乙○○
            甲○○
上列當事人間請求遷讓房屋等事件，本院於中華民國98年12月23
日言詞辯論終結，判決如下：
    主  文
被告乙○○應將坐落臺北市○○區○○段二小段五五八、五五九
地號土地上，建號一七四七號即門牌號碼為臺北市○○區○○街
七十六號八樓之房屋遷讓返還予原告。
被告乙○○應將坐落臺北市○○區○○段二小段五五八、五五九
地號土地上，建號一七四八號即門牌號碼為臺北市○○區○○街
七十六號九樓之房屋遷讓返還予原告丁○○及丙○○。
被告應連帶給付原告新台幣壹佰零伍萬零參佰捌拾元，及自民國
九十八年七月三日起至清償日止，按週年利率百分之五計算之利
息。
被告乙○○應給付原告新台幣參萬零貳佰捌拾肆元，及自民國九
十八年六月二十日起至清償日止，按週年利率百分之五計算之利
息。
被告乙○○應給付原告新台幣陸拾萬元，及自民國九十八年六月
二十日起至清償日止，按週年利率百分之五計算之利息；並自民
國九十八年七月一日起至返還上開聲明第一項及第二項房屋之日
止，按月給付原告新台幣拾萬元。
原告其餘之訴駁回。
訴訟費用由被告連帶負擔十分之九，餘由原告負擔。
本判決第一項，於原告以新台幣柒拾伍萬元供擔保後，得假執行
。但被告乙○○以新台幣貳佰貳拾肆萬壹仟玖佰貳拾捌元為原告
四人供擔保，得免為假執行。
本判決第二項，於原告丁○○及丙○○以新台幣陸拾玖萬元供擔
保後，得假執行。但被告乙○○以新台幣貳佰零陸拾柒萬柒仟貳
佰貳拾玖元為原告丁○○及丙○○供擔保，得免為假執行。
本判決第三項，於原告以新台幣參拾伍萬元供擔保後，得假執行
。但被告以新台幣壹佰零伍萬零參佰捌拾元為原告供擔保，得免
為假執行。
本判決第四項，於原告以新台幣壹萬元供擔保後，得假執行。但
被告乙○○以新台幣參萬零貳佰捌拾肆元為原告供擔保，得免為
假執行。
本判決第五項，於原告以新台幣貳拾萬元供擔保後，得假執行。
但被告乙○○以新台幣陸拾萬元為原告供擔保，得免為假執行。
原告其餘假執行之聲請駁回。
    事實及理由
一、原告四人均主張：坐落臺北市○○區○○段二小段558、559
    地號土地上，建號1747號即門牌號碼為臺北市○○區○○街
    76 號8樓之房屋為原告四人所共有（下稱系爭8 樓房屋）；
    坐落前揭土地上，建號1748號即門牌號碼為臺北市○○區○○街76號9 樓之房屋為原告丁○○及丙○○所共有（下稱系
    爭9 樓房屋）。原告四人自民國91年8月1起，即與被告乙○○簽訂租賃契約書（下稱系爭租約），將系爭8、9樓房屋一
    併出租予被告乙○○，並由被告甲○○擔任連帶保證人，雙
    方另口頭約定由被告乙○○負擔系爭8、9樓房屋之大樓管理
    費用（下稱管理費）。詎被告乙○○於承租初期雖有按月支
    付管理費，惟嗣因其與該大樓管理委員會（下稱管委會）間
    發生爭執，遂自94年9 月起停止支付管理費，原告四人接獲
    管委會通知上情後，乃請被告乙○○與管委會協商，被告乙○○便於97年9月2日簽立承諾書表明因管委會未提出90年至
    97年之收支帳戶供其查核，故其不願繳納管理費，與原告四
    人無關。後系爭租約於97年7 月31日期滿，被告乙○○表示
    尚未覓得新居，故原告四人與被告乙○○另將系爭租約之租
    賃期間自97年7 月31日延至同年12月31日，原告四人更先後
    以原告戊○○之名義在97年11月27日及同年12月15日用存證
    信函向被告乙○○表明期滿後不再續租及屆期返還租賃物等
    旨，然被告乙○○於期滿後猶拒不返還系爭8、9樓房屋，亦
    不願給付積欠之新台幣（下同）23萬元租金及60萬0664元管
    理費。是爰依系爭租約之法律關係請求被告乙○○返還系爭
    8、9樓房屋，並請求被告二人連帶給付積欠之23萬元租金、
    60萬0664元管理費及50萬元違約金，共133 萬0664元（計算
    式：23萬元+ 60萬0664元+ 50萬元＝133 萬0664元）；另依
    不當得利之法律關係請求被告乙○○給付自98年1 月起至同
    年6 月止，無權占用系爭8、9樓房屋期間相當於租金之不當
    得利60萬元，與自98年7月1日起至返還系爭8、9樓房屋之日
    止，按月給付10萬元等語。並聲明：
（一）被告乙○○應將系爭8樓房屋遷讓返還予原告四人。
（二）被告乙○○應將系爭9 樓房屋遷讓返還予原告丁○○、丙○○。
（三）被告二人應連帶給付原告四人133萬0664元，及自98年7月
      3 日起至清償日止，按週年利率百分之5計算之利息。
（四）被告乙○○應給付原告四人60萬元，及自98年6 月20日起
      至清償日止，按週年利率百分之5計算之利息，並自98 年
      7月1日起至返還系爭8、9樓房屋之日止，按月給付原告四
      人10萬元。
（五）願供擔保聲請宣告假執行。
二、被告乙○○則以：伊實際上自79年起即承租系爭8、9樓房屋
    經營出租業務迄今，而伊自承租之始係與原告戊○○接洽，
    且每逢到期日前1 年，伊均會拜訪原告戊○○洽談續租事宜
    。而因系爭8、9樓房屋所在大樓年代久遠，伊於96年間便支
    出近70萬元進行裝修以維持可出租之狀態，期間原告戊○○
    均口頭告知不會收回系爭8、9樓房屋，要伊可專心轉租。詎
    於97年7 月初，原告戊○○之子女突要求伊購買系爭8、9樓
    房屋，否則需搬離，經伊詢問原告戊○○，原告戊○○仍告
    知將會續租予伊，豈料原告四人後竟散發傳單予伊之房客表
    示不再續租，致伊房客執此拖欠租金，或欠租後搬離。又伊
    雖應負擔管理費並有上開積欠管理費乙節，然伊並非故意拒
    不繳納，而係因管委會就坪數計算有誤所致等語資為抗辯。
    並聲明：（一）原告之訴及假執行之聲請均駁回。（二）如
    受不利判決，願供擔保聲請宣告免為假執行。
三、被告甲○○則辯以：伊未居住系爭8、9樓房屋，因和被告乙○○是朋友關係，才會偶而去住一下等語。並聲明：（一）
    原告之訴及假執行之聲請均駁回。（二）如受不利判決，願
    供擔保聲請宣告免為假執行。
四、兩造不爭執事項：
（一）系爭8樓房屋為原告四人所共有，而系爭9樓房屋則為原告
      丁○○及丙○○二人所共有。
（二）原告四人自91年8月1日起即將系爭8、9樓房屋一併出租予
      被告乙○○，約定每月租金10萬元，並由被告甲○○擔任
      連帶保證人。
（三）原告四人與被告乙○○於簽訂系爭租約時，即約定由被告
      乙○○支付管理費，惟被告乙○○只支付管理費至94 年8
      月，自94年9月起至98年2月止尚積欠60萬0664元之管理費
      。
（四）原告四人與被告乙○○就系爭8、9樓房屋之租賃期間於97
      年12月31日已屆期，被告乙○○仍繼續使用收益，且未支
      付原告四人任何租金或費用。
（五）被告乙○○尚積欠原告四人租金23萬元。
五、本件爭點：
（一）原告四人請求被告乙○○將系爭8 樓房屋遷讓返還予原告
      四人，以及將系爭9 樓房屋遷讓返還予原告丁○○與丙○○，是否有理由？
（二）原告四人依系爭租約之法律關係請求被告二人連帶給付積
      欠之23萬元租金、50萬元違約金及60萬0664元管理費，共
      133萬0664元，是否有理由？
（三）原告四人請求被告乙○○給付自98年1月起至同年6月止，
      無權占用系爭8、9樓房屋期間相當於租金之不當得利60萬
      元，及自98年7月1日起至返還系爭8、9樓房屋之日止，按
      月給付10萬元，是否有理由？
六、得心證之理由：
（一）原告四人請求被告乙○○將系爭8 樓房屋遷讓返還予原告
      四人，以及將系爭9 樓房屋遷讓返還予原告丁○○與丙○○，是否有理由？
   1、按承租人於租賃關係終止後，應返還租賃物；租賃物有生
      產力者，並應保持其生產狀態，返還出租人，民法第 455
      條定有明文。次按當事人主張有利於己之事實者，就其事
      實有舉證之責任，民事訴訟法第277條前段亦定有明文。
   2、經查，系爭8樓房屋為原告四人所共有，而系爭9樓房屋為
      原告丁○○及丙○○二人所共有，且原告四人與被告乙○○就系爭8、9樓房屋之租賃期間已於97年12月31日屆期等
      情，為兩造所不爭執，則依上開條文，被告乙○○自應在
      租賃期間屆期後，將系爭8、9樓房屋分別遷讓返還予原告
      四人及原告丁○○與丙○○。又被告乙○○固辯稱伊自承
      租之始係與原告戊○○接洽，且每逢到期日前1 年，伊均
      會拜訪原告戊○○洽談續租事宜，96年間伊曾支出近70萬
      元進行裝修，期間原告戊○○均口頭告知不會收回系爭 8
      、9 樓房屋，要伊可專心轉租云云；然原告四人均以原告
      戊○○之名義先後向被告乙○○表明期滿後不再續租及屆
      期返還租賃物等意，此有97年11月27日及同年12月15日之
      存證信函在卷可稽（見本院卷第83頁至第85頁、第87頁至
      第88頁），顯見原告四人並無承諾被告乙○○於租賃期間
      屆滿後得就系爭8、9樓房屋繼續為使用收益，被告乙○○
      復無舉出實証以佐其說，則揆諸首揭法條之意旨，被告乙○○之空言辯稱並不足採。
   3、是以，原告四人與被告乙○○就系爭8、9樓房屋之租賃關
      係既已因屆期而終止，被告乙○○又無何可繼續使用收益
      系爭8、9樓房屋之合法事由，原告四人請求被告乙○○將
      系爭8樓房屋遷讓返還予原告四人，以及將系爭9樓房屋遷
      讓返還予原告丁○○與丙○○，應為有理由。
（二）原告四人依系爭租約之法律關係請求被告二人連帶給付積
      欠之23萬元租金、50萬元違約金及60萬0664元管理費，共
      133萬0664元，是否有理由？
   1、就23萬元租金之部分：
      被告乙○○尚積欠原告四人租金23萬元，且被告甲○○為
      連帶保證人乙情，亦為兩造所不爭執，是原告四人自得依
      系爭租約之法律關係請求被告二人連帶給付該23萬元之租
      金。
   2、就50萬元違約金之部分：
 （1）按約定之違約金過高者，除出於債務人之自由意志，已任
      意給付，可認為債務人自願依約履行，不容其請求返還外
      ，依民法第252 條之規定，法院均得酌減至相當之金額；
      而得予酌減之違約金係包括懲罰性違約金及損害賠償額預
      定性違約金。又是否相當，須依一般客觀事實、社會經濟
      情況及當事人所受損害，並債務人若能如期履行債務時，
      債權人可得享受之一切利益為衡量標準，而債務人已為一
      部履行者，亦得比照債權人所受利益，減少其違約金金額
      ，此分別有最高法院79年台上字第1915號、50台抗字第55
      號及49年台上字807號判例意旨可資參照。
 （2）查依原告四人與被告乙○○就系爭8、9樓房屋於97年7 月
      31 日簽訂之系爭租約第6條，渠等約定乙方（即被告乙○○）於租期屆滿時，應即日將租賃房屋誠心按照原狀遷空
      交還甲方（即原告四人），不得藉詞推諉或主張任何權利
      ，如不及時遷讓交還房屋時，原告四人每月得向被告乙○○請求按照租金（即10萬元）5 倍之違約金（即50萬元）
      至遷讓完了之日止，被告乙○○及連帶保證人丙方（即被
      告甲○○），絕無異議（見本院卷第77頁）。是被告乙○○既於97年12月31日租賃期間屆滿後迄今仍未遷讓返還系
      爭8、9樓房屋，則原告四人據上開約定請求被告乙○○給
      付懲罰性違約金，應為有理由。又原告四人本得自97年12
      月31日起，每月向被告乙○○請求50萬元之違約金至被告
      乙○○遷讓返還系爭8、9樓房屋之日為止，且被告甲○○
      就違約金部分同負連帶保證之責；惟參諸前揭最高法院判
      例意旨，縱渠等就該違約金之約定具有懲罰之性質，原告
      四人與被告乙○○就系爭8、9樓房屋原係約定租金為每月
      10萬元，本院斟酌於此，認原告四人請求被告乙○○給付
      按照租金5 倍計算即50萬元之懲罰性違約金，尚屬過高，
      應以每月給付25萬元為適當。
 （3）從而，因原告四人於本件依系爭租約之法律關係請求1 個
      月違約金（見本院卷第142 頁），則被告乙○○僅須給付
      原告四人25萬元之懲罰性違約金。
   3、就60萬0664元管理費之部分：
 （1）被告乙○○及甲○○雖抗辯被告乙○○未與原告四人約定
      管理費由被告乙○○負擔，被告甲○○更無與被告乙○○
      負連帶給付之責云云；惟查，原告四人與被告乙○○自91
      年簽訂系爭租約起，固均無將被告乙○○應負擔系爭8、9
      樓房屋之管理費一事明訂於書面，原告四人亦主張僅係口
      頭約定之；然契約本不以書面之訂立為法定要件，縱原告
      四人與被告乙○○僅為口頭約定，若此約定不違背當事人
      間之真意而為一致之相互意思表示，則渠等仍已就被告乙○○於承租系爭8、9樓房屋之期間內負擔管理費乙節成立
      契約；況原告四人與被告乙○○於簽訂系爭租約時即約定
      由被告乙○○支付管理費等節本為兩造所不爭執。由此可
      知有關管理費之負擔應同屬系爭租約之約定內容，即被告
      乙○○於租賃期間內，除每月須支付租金10萬元外，尚須
      代原告四人向系爭8、9樓房屋之管委會支付管理費，而被
      告甲○○既為系爭租約之連帶保證人，自須就同為租約內
      容之管理費部分一併負連帶清償之責，被告乙○○及甲○○事後方就原已不爭執之事項為空言否認，又無舉出實證
      以推翻先前所述，渠等所辯實不足採。
 （2）再者，被告乙○○與甲○○另辯稱縱被告乙○○承諾支付
      管理費，亦附有條件，須管委會提出90年起至97年止之支
      付與收入帳目予被告乙○○，被告乙○○始願意支付云云
      。然查，被告乙○○自91年8月1日起承租系爭8、9樓房屋
      ，並繳交管理費至94年8 月止乙事，同為兩造所不爭執；
      且在被告乙○○於上開91年8月至94年8月之承租期間內，
      就管理費之計算與收取方式從未提出爭執之情形下，被告
      乙○○竟逕自於94年9 月起拒繳管理費，俟97年9月2日方
      出具承諾書說明係因管委會未提出自90年起至97年止之支
      付與收入帳目，才會積欠管理費（見本院卷第80頁），並
      於本件訴訟中抗辯係因管委會對於坪數計算有誤才無法繳
      管理費云云（見本院卷第93頁反面、第151 頁反面）。惟
      如原告四人與被告乙○○確有約定被告乙○○給付管理費
      之前提為管委會提出支付與收入帳目，則何以在管委會先
      前未提出90年至94年之支付與收入帳戶之情形下，被告乙○○猶於91年8月至94年8月期間支付管理費？而遲至租賃
      期間屆滿（97年12月31日）前，才在97年9 月間提出上開
      承諾書及於本訴中為前揭抗辯？可見被告乙○○所辯顯不
      合理，且就管理費之支付是否須以管委會提出收支帳冊為
      前提等情仍未另舉實證相佐，故原告四人依系爭租約（包
      含口頭合意之管理費負擔約定）向被告乙○○請求給付所
      積欠自94年9 月起至97年12月止之租賃期間管理費共57萬
      0380元（計算式：系爭8樓之管理費共29萬8976元＋系爭9
      樓之管理費共27萬1404元＝57萬0380元，見本院卷第81頁
      ），自為有理由，被告甲○○就此筆管理費即應併負連帶
      清償之責。至原告四人有無先向管委會繳納該筆管理費，
      乃原告四人與管委會間之債權債務關係，與被告乙○○及
      甲○○依系爭租約之約定須連帶給付原告四人管理費57萬
      0380元之法律關係無涉，被告乙○○與甲○○以此為由抗
      辯原告四人就此部分管理費之請求為無理由，顯不可採。
 （3）另查98年1月及同年2月之管理費共3 萬0284元（計算式：
      系爭8樓之管理費共1萬5874元＋系爭9樓之管理費共1萬44
      10元＝3 萬0284元，見本院卷第82頁）之部分，因被告乙○○於系爭租約屆期後仍無權占有系爭8、9樓房屋為使用
      收益迄今，即無法律上原因卻同時享有管委會就系爭8、9
      樓房屋所在大樓為管理之利益，致原告四人在無法占有使
      用收益系爭8、9樓房屋之情形下，受有必須繳交管理費之
      損害，故原告四人以不當得利之法律關係請求被告乙○○
      亦須負擔租賃關係終止後之98年1月及同年2月管理費，應
      有理由。然因此部分之管理費非基於系爭租約之法律關係
      所產生，復無法律明文之規定，被告甲○○就租賃關係終
      止後之管理費自無須負連帶清償之責，乃屬當然，原告四
      人請求被告甲○○須就此同負連帶清償之責，顯屬誤會。
 （4）是以，原告四人得依系爭租約之法律關係請求被告乙○○
      與甲○○連帶給付管理費57萬0380元，並得依不當得利之
      法律關係請求被告乙○○給付管理費3萬0284元。
   4、綜上，原告四人得依系爭租約之法律關係請求被告二人連
      帶給付積欠之23萬元租金、25萬元違約金及57萬0380元管
      理費，共105萬0380元（計算式：23萬元＋25萬元＋57 萬
      0380元＝105 萬0380元）；另得依不當得利之法律關係請
      求被告乙○○給付積欠之3萬0284元管理費。
（三）原告四人請求被告乙○○給付自98年1月起至同年6月止，
      無權占用系爭8、9樓房屋期間相當於租金之不當得利60萬
      元，及自98年7月1日起至返還系爭8、9樓房屋之日止，按
      月給付10萬元，是否有理由？
      按無法律上之原因而受利益，致他人受損害者，應返還其
      利益，民法第179 條前段定有明文。再按請求返還不當得
      利，以無法律上之原因而受利益，致他人受有損害為其要
      件，故其得請求返還之範圍，應以對方所受之利益為度，
      非以請求人所受損害若干為準，無權占有他人土地，可能
      獲得相當於租金之利益為社會通常之觀念，並有最高法院
      61年台上字第1695號判例意旨可參。經查被告乙○○無權
      占有系爭8、9樓房屋，已如前述，其因而既受有相當於租
      金之利益，自應將該利益返還予所有權人。又原告四人與
      被告乙○○就系爭8、9樓房屋之租金約定為每月10萬元乙
      節，為兩造所不爭，是堪認被告乙○○無權占有、使用收
      益系爭8、9樓房屋所得之利益與原告四人所受之損害即為
      每月10萬元，故原告四人依不當得利之法律關係請求被告
      乙○○給付自98年1月起至同年6月止，無權占用系爭8、9
      樓房屋期間相當於租金之不當得利60萬元（計算式：每月
      租金10萬元×6 個月＝60萬元），及自98年7月1日起至返
      還系爭8、9樓房屋之日止，按月給付10萬元，應有理由。
七、綜上所述，被告乙○○以被告甲○○為連帶保證人，與原告
    四人約定於系爭8、9樓房屋之租賃期間內，被告乙○○每月
    應給付原告四人租金10萬元及支付管委會管理費，而此租賃
    關係已於97年12月31日因租賃期間屆滿而終止，被告乙○○
    迄今仍無權占有並使用收益系爭8、9樓房屋。從而，原告四
    人依系爭租約之法律關係請求被告乙○○將系爭8、9樓房屋
    分別遷讓返還予原告四人及原告丁○○與丙○○；且請求被
    告二人連帶給付105 萬0380元，及自起訴狀繕本送達翌日（
    以被告甲○○最後收受起訴狀繕本之翌日即98年7月3日）起
    至清償日止，按週年利率百分之5 計算之利息；另依不當得
    利之法律關係請求被告乙○○分別給付3 萬0284元、60萬元
    ，及均自起訴狀繕本送達翌日（即98年6 月20日）起至清償
    日止，按週年利率百分之5 計算之利息，與自98年7月1日起
    至返還系爭8、9樓房屋之日止，按月給付10萬元，洵屬有據
    ，應予准許。逾此部分之請求為無理由，應予駁回。
八、本件原告四人勝訴部分，兩造分別陳明願供擔保請准宣告假
    執行或免為假執行，核無不合，爰分別酌定相當之擔保金額
    ，予以准許。至原告四人敗訴部分，渠等假執行之聲請失所
    附麗，應予駁回。
九、本件事證已臻明確，兩造其餘攻擊防禦方法與判決之結果不
    生影響，爰不另贅論，併此敘明。
十、據上論結，本件原告之訴為一部有理由，一部無理由，依民
    事訴訟法第79條、第390條第2項、第392條第2項，判決如主
    文。
中    華    民    國    98    年    12    月    31    日
                  民事第二庭  審判長法  官   張松鈞

                                    法  官   郭顏毓
                                    法  官   羅郁婷
以上正本係照原本作成。
如對本判決上訴，須於判決送達後20日內向本院提出上訴狀。
中    華    民    國    98    年    12    月    31    日
                                    書記官   楊婷雅

司法院資訊處製作；財團法人民間司法改革基金會備份。
